【裁判字號】    89,判,1287
【裁判日期】    890428
【裁判案由】    綜合所得稅
【裁判全文】
行  政  法  院  判  決                          八十九年度判字第一二八七號
    原      告  甲○○
    訴訟代理人  乙○○
    被      告  財政部高雄市國稅局
右當事人間因綜合所得稅事件，原告不服行政院中華民國八十八年三月九日台八十八
訴字第○九○○一號再訴願決定，提起行政訴訟。本院判決如左︰
    主  文
原告之訴駁回。
    事  實
緣原告民國八十一年度綜合所得稅結算申報，被告以其八十一年十一月三日出售憲達
企業股份有限公司（以下簡稱憲達公司）之股份五八八股予武達企業股份有限公司（
以下簡稱武達公司），惟未申報財產交易所得，乃按每股成交價格新台幣（下同）五
、九八○元減除面額一、○○○元之差額核定其漏報財產交易所得二、九二八、二四
○元，連同其漏報利息所得一、一八二元及配偶出售房屋之應稅免罰財產交易所得二
三一、八五五元，核定其全年綜合所得總額為四、○七三、○六○元，發單課徵其八
十一年度綜合所得稅，並計算其逃漏所得稅七四一、七八九元部分，按所漏稅額處以
○．五倍罰鍰三七○、八○○元（計至百元）。原告不服，申經復查結果，未准變更
，提起訴願、再訴願遞遭決定駁回，遂提起行政訴訟。茲摘兩造訴辯意旨如次：
原告起訴意旨及補充理由略謂：一、符合證券交易稅條例之租稅客體的構成要件，非
無不適用證券交易稅條例之餘地：(一)、證券交易法第六條第二項規定「新股認購權利
證書、新股權利證書，及第一項各種有價證券之價款繳納憑證，或表明其權利之證書
，視為有價證券」。證券交易稅條例第一條第二項規定「前項所稱有價證券，係指各
級政府發行之債券，公司發行之股票、公司債及經政府核准得公開募銷之其他有價證
券」。第二條第一款規定「公司發行之股票及『表明股票權利之證書或憑證』徵千分
之六」，七十八年十二月三十日修正證券交易稅條例第二條之立法理由為：「表明股
票權利之證書或憑證，如新股認購權利書、新股權利證書及價款繳納憑證，或表明其
權利之證書等，與股票之性質相同，應與股票適用相同之稅率，爰參照證券交易法第
六條之規定，予以明定，以杜爭議」。(二)、未發行股票之公司，其股東轉讓股份所用
之各種股份轉讓憑證，所表彰者亦為「表明股票權利證書」的一種類型。雖然不若股
票之應具備「法定要式」。但依前揭證券交易法第六條第二項、證券交易稅條例第一
條及第二條所定之有價證券範疇，均包含表明股票權利證書。準此，股東轉讓股份所
使用之各種股份轉讓憑證屬性，為表明股票權利證書，自亦涵攝在內。對照前揭證券
交易法第六條第二項、證券交易稅條例第一條第二項及第二條第一款之規定，因七十
八年間證券交易稅條例第二條參照證券交易法第六條之規定，予以修正明定。「表明
股票權利之證書或憑證，如新股認購權利證書、新股權利證書及價款繳納憑證或表明
其權利之證書等，與股票之性質相同，應與股票適用相同之稅率」，財政部八十年四
月三十日台財稅第000000000號函釋，明顯牴觸證券交易稅條例第一、二條
之規定。又被告答辯理由所引用之行政法院七十七年判字第一九七八號判例，已因七
十八年十二月三十日修正證券交易稅條例第一條、第二條規定，而不再適用。二、買
賣未經簽證之股票仍應課徵證券交易稅，但無課徵所得稅問題：稅捐稽徵法第一條之
一規定，對人民課稅事件，應適用有利於納稅義務人之法規：(一)、財政部八十一年十
二月十六日台財稅第八一○八八○三七六號函規定：「民國八十一年九月三十日前發
布之營業稅、印花稅、證券交易稅有關釋示函令，未經編入八十一年版『營業稅、印
花稅、證券交易稅法令彙編』者，自民國八十二年一月十日起，非本部重行核定，一
律不再援引適用」。稅捐稽徵法第一條之一規定，對人民課稅事件應適用有利於納稅
義務人之法規。(二)、八十一年版「證券交易稅法令彙編」第三五一頁第五則列有：財
政部六十三台財稅第三四五三二號函規定：「公司發行之股票，雖未經發行登記機構
簽證，仍應依證券交易稅條例第三條規定課徵證券交易稅」，應無課徵所得稅問題。
因而原告已於八十一年十一月四日繳納證券交易稅。被告不顧已依行為時有效之法令
規定繳納證券交易稅，於事隔多年後，引用財政部八十年四月三十日台財稅第七九○
一九一一九六號函釋「未發行股票之股份有限公司股東，轉讓股份時所出具之股份轉
讓證書或股份過戶書，非屬課徵證券交易稅之範圍，但應屬財產交易，其有財產交易
所得者，應課徵所得稅」，於八十六年六月二十日發單，補徵綜合所得稅，並處罰鍰
。重複課徵性質不相容之兩種稅捐，違反一事不再理原則。(三)、憲法第十九條規定：
「人民有依法律納稅之義務」、第一百七十條規定：「本憲法所稱之法律，謂經立法
院通過，總統公布之法律」。中央法規標準法第五條規定：「下列事項應以法律定之
：一、憲法或法律有明文規定，應以法律定之者。二、關於人民權利義務者．．．。
」而納稅為人民之義務，依前面憲法第十九條及中央法規標準法第五條制定納稅之法
律，公布實施。同樣是出售股份，稅法並無轉讓未發行股票之股份，應課徵所得稅之
明文規定，被告經過多年後，引用財政部八十年四月三十日部函補徵所得稅，重複課
徵兩種性質不相容之稅捐，違反租稅法定主義，違反憲法保障之平等權，也違反稅捐
稽徵法第一條之一從新從輕的規定，顯屬違法課稅。三、財產交易所得二、九二八、
二四○元，未依物價指數升算原始取得之成本，虛增所得課稅：(一)、原告於八十一年
十一月三日以每股五、九八○元價格出讓憲達公司股份五八八股，原處分僅減除原取
得成本每股一、○○○元，核定財產交易所得二、九二八、二四○元〔（5,980-1,00
0）×588股＝2,928,240〕 。並未考慮物價指數上升因素，所以虛增所得違法課稅，
理應參照司法院釋字第一九六號解釋，按消費者物價總指數，計算原始取得之成本，
使課稅臻於公平合理。依台灣省政府主計處八十八、二、十主四字第六○三二○號函
發布之消費者物價總指數，如以八十八年一月為基期一○○，則八十年十月為一二
○．三、八十一年十一月為一一六．三也就是八十一年十一月出售八十年十月系
爭股份，原始取得成本五十八萬八千元，應依物價指數升算四，即二三、五二○元
。即使課徵所得稅，亦不能不考慮物價指數上升因素，而虛增所得違法課稅。四、司
法院釋字第一九六號解釋認為「出售土地計算土地漲價總數額時，應按土地權利人及
義務人向當地地政事務所申報移轉現值收件當時最近一個月已公告之一般躉售物價指
數（現行規定改為消費者物價總指數）調整原規定地價及前次移轉時核計土地增值稅
之現值，使土地漲價總數額之計算，臻於公平合理」。原處分及原決定引用四十四年
十二月二十三日所得稅法修正全文，八十六年十二月才又修正之行為時第十四條，財
產交易所得之計算認為「所謂成本係指取得時支付之價金及達到可供使用狀態前所支
付之必要費用」。將物價上漲、貨幣貶值之虛增所得，亦作課稅所得，不合實質課稅
原則。五、移轉憲達公司之股份被核定財產交易所得，尚有適法性爭議，連同漏報已
填報扣繳憑單之利息等項，一併處補徵稅額○．五倍之罰鍰，即與稅捐稽徵法第四十
八條之二第二項規定訂定之「稅務違章案件減免處罰標準」及「稅務違章案件裁罰金
額倍數參考表」之規定不合：(一)、租稅法之解釋，基於租稅法律主義之原則，法無明
文規定不得為擴張解釋予以課稅。但於納稅人負擔減輕之減免稅或減免處罰規定則不
得縮小解釋，並不妨予以擴張或類推適用。同屬公法範圍，罪疑唯輕之刑法原則，應
可適用於租稅法解釋，所以凡是課稅或處罰與否有疑問者，應以不課稅、不處罰或從
輕處罰為原則。(二)、財政部訂定之「稅務違章案件減免處罰標準」第八條規定「短漏
報遺產稅之財產屬應併入遺產總額課徵遺產稅之被繼承人死亡前三年內贈與之財產，
既已於贈與前經申報或核課贈與稅，稽徵機關已有相關納稅資料可供稽考，雖未申報
遺產稅，亦無法逃得過，因而認為屬情節輕微，免罰」。又依財政部發布之「稅務違
章案件裁罰金額或倍數參考表」規定「未申報所得屬已填報扣免繳憑單及緩課股票轉
讓所得申報憑單之所得者，處所漏稅額○．二倍之罰鍰」，相較於所得稅法第一百十
條第二項原規定「應照補徵稅額處三倍以下之罰鍰」可謂從寬。從寬理由為既然已由
扣繳義務人填報扣免繳憑單或緩課股票轉讓所得申報憑單，稽徵機關已有相關納稅資
料可供稽考，雖短漏報，也無法逃得過，因而認為可以從寬辦理。被告為處分時，漏
未斟酌上開減免處罰標準及參考表之規定辦理，其處分不無違誤。有行政法院八十七
年度判字第一九九三號判決可供參考。原告於八十一年十一月三日出讓憲達公司股份
五八八股與武達公司，經受讓人武達公司八十一年十一月四日依證券交易稅條例第三
條規定，扣款代徵證券交易稅並向當地國稅局申報。與前揭財政部訂定之「稅務違章
案件減免處罰標準」第八條情節輕微，免予處罰之規定相當。短漏報利息所得，依「
稅務違章案件裁罰倍數參考表」規定，「屬已填報免扣繳憑單之所得者，處所漏稅額
○．二倍之罰鍰」，本件竟被處「○．五倍之罰鍰」，顯屬違誤。綜上所述，本件移
轉憲達公司之股份被核定財產交易所得補徵所得稅尚有適法性爭議，解釋上自應注意
保護納稅人之權益，考慮出讓憲達公司股份，經受讓人武達公司八十一年十一月四日
依證券交易稅條例第三條規定，扣款代徵證券交易稅並向當地國稅局申報，與財政部
訂定之「稅務違章案件減免處罰標準」第八條情節輕微，免予處罰之規定相當，應予
免罰。為此提起本件之訴，請將原處分、原決定撤銷，另為合法之處分等語。
被告答辯意旨略謂：一、本稅部分：(一)、原告係憲達公司之股東，於八十一年十一月
三日移轉該公司股份五八八股，每股成交價格為五、九八○元，取得成本一、○○○
元，而憲達公司於八十五年十一月七日出具聲明稱，該公司於六十六年六月八日登記
設立，迄聲明日止確未發行股票，與財政部六十三年臺財稅第三五四三二號函釋，公
司發行股票雖未經「發行登記機構簽證」，仍應課徵證券交易稅之情形有間，是原告
移轉該公司股份，自無財政部六十三年臺財稅第三五四三二號函釋及稅捐稽徵法第一
條之一規定應依證券交易稅條例第三條規定課徵證券交易稅之適用，被告依行為時所
得稅法第十四條第一項第七類第一款規定，核定原告本年度財產交易所得二、九二八
、二四○元，並無不合。又所謂成本，係指取得時支付之價金及達到可供使用狀態前
所支付之必要費用，本件原告係以每股一、○○○元投資憲達公司，被告以成交時之
交易價額三、五一六、二四○元（每股五、九八○元×五八八股），減除原始取得成
本五八八、○○○元，核定財產交易所得二、九二八、二四○元，亦無不合。(二)、股
份有限公司股權屬財產（動產）之一種，個人出售（轉讓）股權，除屬所得稅法第四
條之一規定之證券交易所得自七十九年一月一日起停徵所得稅者外，其餘均屬同法第
十四條第一項第七類規定之財產交易所得，應課徵所得稅，被告依法核課原告該年度
綜合所得稅，並無違誤；再本案並無稅捐稽徵法第一條之一規定之情形，亦無從輕從
新原則適用問題，原告主張違反租稅法定主義及憲法保障之平等權暨稅捐稽徵法第一
條之一從輕從新之規定乙節，顯然誤解法律規定。二、科處罰鍰部分：(一)、原告雖已
辦理結算申報，惟漏報利息及財產交易等所得計三、一六一、二七七元，逃漏所得稅
額七四一、七八九元，被告依行為時所得稅法第一百十條第一項規定，按漏稅額處○
．五倍之罰鍰三七○、八○○元（計至百元止），並無違誤。(二)、「稅務違章案件減
免處罰標準」及「稅務違章案件裁罰金額或倍數參考表」對於各種應減免及應處罰鍰
金額或倍數適用之違章情節，以列舉方式規定，並非得以「相當」而比附援引，且本
件按漏稅額處以○．五倍之罰鍰，已按法定應處所漏稅額兩倍以下罰鍰酌量從輕處罰
，原告指稱被告另依上開規定裁處，顯屬違誤，應予免罰乙節，自無足採。三、綜上
論結，本件原告之訴並無理由，請予駁回等語。
    理  由
按財產或權利原為出價取得者，以交易時之成交價額，減除原始取得之成本，及因取
得、改良及移轉該項資產而支付之一切費用後之餘額為所得額，合併計課綜合所得稅
，為行為時所得稅法第十三條及第十四條第一項第七類第一款所規定。又「未發行公
司股票之股份轉讓，並非證券交易，而屬財產交易，其有交易所得者，自應合併當年
度所得總額，課徵綜合所得稅。至行政院台七十財字第一四二○五號函規定所停徵者
為有價證券之交易所得稅，其未發行股票之股份有限公司，於成立時縱有製發股單，
因非依公司法第一百六十二條規定發行之股票，僅屬證書之性質，即非有價證券，自
不在停徵之列」，本院著有七十七年判字第一九七八號判例可稽。未發行股票之股份
有限公司股東，轉讓股份時出具之「股份轉讓證書」或「股份過戶書」，並非表彰一
定價值之權利憑證，受讓該等書證者，僅發生向出讓人請求讓與該等書證所表彰價值
之債權請求權，屬債權憑據之一種，核非屬證券交易法第六條第二項及證券交易稅條
例第二條第一款所定得視為有價證券之權利證書或憑證，故不發生課徵證券交易稅之
問題。但應屬財產交易，其有財產交易所得，應課徵所得稅，財政部八十年四月三十
日台財稅第000000000號亦函釋有案。而納稅義務人已依本法規定辦理結算
申報，但對依本法規定應申報課稅之所得額有漏報或短報情事者，處以所漏稅額兩倍
以下之罰鍰，行為時所得稅法第一百十條第一項定有明文。本件原告八十一年度綜合
所得稅結算申報，被告以其八十一年十一月三日出售憲達公司之股份五八八股予武達
公司，惟未申報財產交易所得，乃按每股成交價格五、九八○元減除面額一、○○○
元之差額核定其漏報財產交易所得二、九二八、二四○元，連同其漏報利息所得一、
一八二元及配偶出售房屋之應稅免罰財產交易所得二三一、八五五元，核定其全年綜
合所得總額為四、○七三、○六○元，發單課徵其八十一年度綜合所得稅，並計算其
逃漏所得稅七四一、七八九元部分，按所漏稅額處以○．五倍罰鍰三七○、八○○元
，原告不服，循序提起行政訴訟，主張：未發行股票之公司，其股東轉讓股份所用之
各種轉讓憑證之屬性，為表明股票權利證書，與股票之性質相同，應與股票適用相同
之稅率，原告出讓系爭憲達公司股票，即應依證券交易法課徵證券交易稅，受讓人武
達公司，並於八十一年十一月四日依法扣款代徵證券交易稅，被告復於八十六年六月
二十日發單，補徵綜合所得稅，並處罰鍰，顯然重覆課稅，違反一事不再理原則、租
稅法定主義及憲法保障之平等權暨稅捐稽徵法第一條之一從輕從新之規定。又被告未
考慮物價指數上升因素，虛增所得，不合實質課稅原則，且受讓人武達公司扣款代徵
證券交易稅時，已向被告申報，雖有漏報，亦無法逃稅，核其情節，尚屬輕微，依財
政部訂定之「稅務違章案件減免處罰標準」及「稅務違章案件裁罰金額或倍數參考表
」規定，應予免罰等情。經查：依證券交易稅條例第一條規定「凡買賣有價證券，除
各級政府發行之債券外，悉依本條例之規定，徵收證券交易稅。前項所稱有價證券，
係指各級政府發行之債券、公司發行之股票、公司債及經政府核准得公開募銷之其他
有價證券。」原告出售憲達公司股份，核非證券交易稅條例所稱之有價證券，自無該
條例之適用。又證券交易法第六條規定「本法所稱有價證券，謂政府債券及公開募集
、發行之公司股票、公司債券及經財政部核定之其他有價證券。新股認購權利證書、
新股權利證書，及前項各種有價證券之價款繳納憑證或表明其權利之證書，視為有價
證券。」是證券交易法第六條第二項所稱「表明其權利之證券」，係指表彰同條第一
項各種有價證券之權利證書而言，未公開發行股票公司所出具之股權證書，非屬證券
交易法第六條第二項所稱之「表明其權利之證書」，不得視為證券交易法上之有價證
券，憲達公司在未依法發行股票前，所發行之股東股權證書，亦非屬證券交易稅條例
第二條第一款規定之「表彰股東權利之證書或憑證」，原告轉讓該股東股權證書之行
為，乃屬股東轉讓其出資額，非證券交易，而應屬財產交易，其所得尚無行為時所得
稅法第四條之一證券交易所得停止課徵所得稅規定之適用。是被告以原告轉讓系爭憲
達公司股份予武達公司，非課徵證券交易稅之範圍，其有財產交易所得，應依首開規
定課徵綜合所得稅，並依原告每股一、○○○元投資憲達公司，以成交時之交易價額
三、五一六、二四○元，減除原始取得成本五八八、○○○元，核定財產交易所得二
、九二八、二四○元，洵無不合。原告主張本案仍應課徵證券交易稅，無課徵所得稅
問題云云，並無可取。而被告移轉系爭股份時誤繳之證券交易稅二一、○九七元，被
告已另案核退，亦無重複課徵稅捐。另「稅務違章案件減免處罰標準」及「稅務違章
案件裁罰金額或倍數參考表」對於各種應減免及應處罰鍰金額或倍數適用之違章情節
，以列舉方式規定，尚不得以情節相當而比附援引。又原告投資未發行股票之憲達公
司，其轉讓該公司股份，誤申報證券交易稅而漏報財產交易所得，並漏報利息所得，
縱非故意，亦難謂無過失。被告審酌其違章情節，於法定範圍內，按所漏稅額處以○
．五倍罰鍰，亦無不合。再上開財政部台財稅第000000000號函釋，並未因
有嗣後之解釋函令而有所變更，更無牴觸證券交易稅條例情形，自無適用稅捐稽徵法
第一條之一或從輕從新原則問題。再本院七十七年判字第一九七八號判例，迄今仍屬
有效之判例，不因修正證券交易稅條例第一條、第二條之規定而不再適用。另本院八
十七年度判字第一九九三號判決，尚未被選為判例，且屬另案，尚無拘束本案之效力
。原告之上開主張，核無足採。綜上所述，本件原處分於法並無違誤，一再訴願決定
，遞予維持，俱無不合。原告猶執前詞聲明撤銷，難謂為有理由，應予駁回。
據上論結，本件原告之訴為無理由，爰依行政訴訟法第二十六條後段，判決如主文。
中    華    民    國     八十九      年      四      月     二十八      日
                    行 政 法 院 第 五 庭
                                審 判 長 評  事      廖  政  雄
                                         評  事      趙  永  康
                                         評  事      沈  水  元
                                         評  事      林  清  祥
                                         評  事      姜  仁  脩
右  正  本  證  明  與  原  本  無  異
                                         法院書記官  陳  佩  玲
中    華    民    國     八十九      年      四      月     二十九      日


司法院資訊處製作；財團法人民間司法改革基金會備份。
